【裁判字號】    95,訴,329
【裁判日期】    951027
【裁判案由】    塗銷抵押權登記
【裁判全文】
臺灣新竹地方法院民事判決               95年度訴字第329號
原      告  丁○○
訴訟代理人  郭玉健律師
被      告  丙○○
訴訟代理人  彭火炎律師
            張玉琳律師
上列當事人間塗銷抵押權登記事件，本院於民國95年10月13日辯
論終結，判決如下：
    主  文
原告之訴駁回。
訴訟費用由原告負擔。
    事實及理由
壹、原告起訴主張：
一、原告與其他共有人共有坐落於新竹縣竹東鎮○○段16、17、
    19、20、21、22及33地號土地（下稱系爭土地），而為能有
    效利用土地並結束複雜之共有關係，原告遂於民國93年6月
    29日就新竹縣竹東鎮○○段20、21地號土地及訴外之同段
    23地號土地，具狀向本院聲請分割共有物，並經本院以93年
    度竹調字第150號調解筆錄及95年度訴字第112號民事判決確
    定分割方式在案，惟原告向地政機關辦理登記時，竟得知上
    開系爭土地因共有人乙○○及甲○○○於共有物分割訴訟繫
    屬中，將其權利範圍設定最高限額抵押權予被告，而致原告
    分得之土地上竟有新臺幣（下同）300萬元之抵押權存在，
    且該抵押權竟不因本院已作有共有物分割之調解筆錄及民事
    判決而移轉於共有人乙○○及甲○○○所分得之部分。且查
    ，共有人乙○○及甲○○○與被告間設定抵押權之行為，乃
    係為妨害其他共有人之權利而出於通謀虛偽之意思表示所為
    ，是以，該抵押權確係不存在，殆無疑義。
二、查原告係於93年6月29日就系爭土地中20、21及訴外土地23
    地號之土地聲請分割共有物。而共有人乙○○明知上開土地
    正進行分割訴訟，各共有人分得部分仍不明之狀態下，卻與
    被告於該訴訟繫屬中為設定抵押權之行為，且自該訴訟書狀
    來往中，共有人乙○○不斷以「抵押權人不同意」云云為由
    ，反對原告所提之分割方案乙節觀之，足明共有人乙○○顯
    係出於阻撓共有物順利分割，並進而使其提出之分割方案得
    以通過之目的，而與被告為通謀虛偽意思表示，設定虛偽之
    抵押權。從而，被告與共有人乙○○間設定抵押權之行為，
    依民法第87條第1項之規定既屬無效，則被告於94年7月7日
    ，就原告與其他全體共有人所有之系爭土地，所設定之最高
    限額抵押權120萬元、抵押權利人為被告、債務人為乙○○
    、權利範圍為3000分之62、存續期間自94年7月5日至104年7
    月4日之抵押權即當然不存在。
三、又被告於94年9月27日，就原告與其他全體共有人所有坐落
    於新竹縣竹東鎮○○段20及21地號土地，所設定之最高限額
    抵押權180萬元、抵押權利人為被告、債務人為甲○○○、
    權利範圍為3000分之62、存續期間自94年9月23日至104年9
    月22日之抵押權實不存在。查：
  (一)被告與共有人甲○○○設定本項抵押權之時間係於原告提
    起分割共有物訴訟後之94年9月27日，其係於該訴訟繫屬中
    設定抵押權，再於上開訴訟中以「抵押權人不同意」云云
    為由，反對原告所提之分割方案，是其設定抵押權之動機，
    非無可議。況共有人甲○○○乃前開共有人乙○○之母親，
    於共有物分割訴訟中亦均係由乙○○代理，是其與被告間通
    謀虛偽之關係與乙○○與被告間通謀虛偽之關係，顯然非無
    相關連之處。
  (二)再者，自本項抵押權設定係專對分割訴訟之標的20、21地號
    土地所為觀之，更足認系爭抵押權之設定乃係為阻撓共有物
    分割之目的所為之通謀虛偽意思表示。
  (三)從而，依民法第87條第1項之規定，被告之本項抵押權亦不
    存在。
四、按所有人對於妨害其所有權者，得請求除去之，民法第767
    條中段定有明文。而所謂妨害，乃指凡以占有以外之方法，
    侵害所有權或阻礙所有人之圓滿行使其所有權之行為或事實
    均屬之，亦即該所有權之現在事實狀態與本來應有之狀態，
    不相一致。如前所述，被告之抵押權實均不存在，然其卻竟
    為抵押權設定登記，已致使所有權人之所有權存有負擔，顯
    有妨害所有權之情。從而，被告之抵押權登記既有妨害全體
    共有人所有權之虞，因此，原告依上開規定請求被告應將抵
    押權設定登記予以塗銷，為有理由。
五、對被告抗辯所為之陳述：
  (一)按當事人主張有利於己之事實者，就其事實有舉證之責任，
    此為民事訴訟法第277條所明文。查被告既表示其與訴外人
    乙○○及甲○○○間存有借貸關係，而被告之主張係屬有利
    於己之事實，是被告應就上開借貸之事實負舉證之責任。至
    被告雖曾開立支票予甲○○○，惟其仍不能證明兩者有借貸
    關係，況就常理而言，借貸金額通常係以整數交付，是被告
    既無法證明該筆款項有借貸關係，亦無法證明其交付乙○○
    及甲○○○，被告應就此借貸事實負舉證之責任。
  (二)又被告與訴外人乙○○、甲○○○間之關係，實非屬尋常，
    其三人間就系爭土地設定抵押權，應係出於阻撓系爭土地順
    利分割之目的：
    1.被告與辦理本件系爭抵押權設定之代書曾玉麟為夫妻，而
      訴外人乙○○與被告先生曾玉麟亦係雇主與員工之關係，
      且訴外人甲○○○與乙○○為母子關係，可知上開等人間
      之關係，非屬尋常。
    2.又抵押人甲○○○持有多筆土地及房屋，該等不動產除有
      獨立所有權或應有比例較高、未設定負擔之情形外，亦均
      有高於系爭共有土地之價值。然被告身為債權人，對於作
      為擔保之抵押物，依常理應以該抵押物之產權及價值為衡
      量標準。從而，抵押人甲○○○既擁有數筆產權單純、價
      值高昂之不動產，自應以之為抵押物，始為常態。惟於本
      件之抵押權設定中，被告竟捨產權單純、價值高昂之其他
      不動產，逕選擇甲○○○之存在共有關係、公告現值僅有
      1平方公尺1,000元及1,500元之系爭20、21地號土地為債
      權擔保，顯與常態不符。矧訴外人甲○○○就系爭20、21
      地號所有之部分為3000分之62，依公告現值計算僅約有
      41,147元及167,748元之價值，被告與訴外人甲○○○間
      若非有特殊目的存在，則被告身為債權人豈可能願意以僅
      具十幾萬元價值之不動產，設定180萬元之最高限額抵押
      權。
    3.訴外人乙○○亦同有多筆價值均高於系爭土地之不動產，
      而被告竟願同意訴外人乙○○提供其所有、公告現值僅約
      有15萬元餘之系爭土地為抵押物，設定120萬元之最高限
      額抵押權，致自己之利益於不顧，顯然其與乙○○間之內
      部關係，亦相當可議。矧訴外人乙○○任職於地政事務所
      ，其對自己以該共有物設定抵押權將影響其他共有人之所
      有權乙節，必知之甚詳，而竟仍為該設定行為，其居心不
      良，亦為顯然。
    4.原告就系爭20、21及訴外23地號土地於93年6月29日提起
      共有物分割訴訟，嗣於94年9月26日調解期日中，各共有
      人（包括乙○○及甲○○○）對於當時原告丁○○所提之
      分割方案均當庭表示無異議通過。然共有人之一甲○○○
      竟於上開分割方案通過之翌日，將其應有部分設定抵押權
      予被告，嗣再於同年月29日具狀向繫屬法院以「抵押權人
      不同意原告丁○○所提之分割方案」為由，推翻前經各共
      有人同意之分割方案，並另提對其有利之方案。是被告與
      甲○○○設定抵押權之時間與共有物分割方案通過之時間
      如此接近，且該抵押權之存在竟為甲○○○推翻以通過分
      割方案之理由，顯然其設定抵押權，乃係出於阻撓分割共
      有物以成就有利於己之分割方案之不良動機。
    5.況被告之先生身為新竹縣地政士公會常務理事，並設立竹
      林地政士事務所，其顯然對於共有物拍賣程序繁複、受償
      不易之現象及對於其他共有人所有權之影響，知之甚詳。
      惟對於被告以「產權複雜」、「價值與債權金額相距甚遠
      」之系爭不動產為抵押物，兼為被告配偶及專業者竟不為
      反對之表示，甚且為被告辦理設定登記，顯然有背於其專
      業知識，亦與常理有違。矧原告在起訴前曾致電被告，欲
      詢問系爭土地設定抵押權之問題時，被告既向原告表示其
      對於乙○○以系爭土地擔保向其借貸乙節「不太清楚」，
      則被告陳稱其與乙○○、甲○○○間曾有數次金錢借貸關
      係存在，又如何令人採信﹖
    6.綜上所述，被告與抵押人乙○○、甲○○○間確係出於阻
      撓共有物分割以成就對己有利之分割方案之不良動機，而
      通謀虛偽為抵押權之設定，甚為明顯。
六、原告為此聲明：
  (一)被告應將原告與其他全體共有人所有坐落於新竹縣竹東鎮○○段16、17、19、20、21、22及33地號土地，於94年7月7月
    7日所設定之最高限額抵押權120萬元、抵押權利人為被告、
    債務人為乙○○、權利範圍為3000分之62、存續期間自94年
    7月5日至104年7月4日之抵押權設定登記全部予以塗銷。
  (二)被告應將原告與其他全體共有人所有坐落於新竹縣竹東鎮○○段20及21地號土地，於94年9月27日所設定之最高限額抵
    押權180萬元、抵押權利人為被告、債務人為甲○○○、權
    利範圍為3000分之62、存續期間自94年9月23日至104年9月
    22日之抵押權設定登記全部予以塗銷。
貳、被告則以：
一、被告否認與訴外人乙○○、甲○○○間設定抵押權之行為係
    屬雙方通謀意思表示，而依民事訴訟法第277條前段規定，
    原告就其主張應負舉證責任。
二、被告與訴外人乙○○、甲○○○之間，確曾有金錢借貸關係
    之存在。
  (一)訴外人甲○○○之借貸部分：
    被告於92年5月26日出借20,000元、92年8月5日出借692,000
    元、92年9月5日出借127,100元，上開借款合計達839,100元
    。嗣因訴外人甲○○○並未能清償借款，且於94年9月間又
    擬繼續向被告借調金錢使用，乃應被告要求於94年9月27日
    將伊所共有之本件重光段20號等土地持分設定180萬元之最
    高限額抵押權登記予被告，俾作保障。設定完訖後，被告亦
    另於94年10月17日，以現金借貸予甲○○○50萬元。
  (二)訴外人乙○○借款部分：
    因訴外人乙○○尚欠他人債務，且亟須款項使用，因此於94
    年7月間擬向被告借款時，被告亦要求乙○○將同上開系爭
    土地持分設定120萬元之最高限額抵押權登記。設定完訖後
    ，被告曾於94年9月間交付現金15萬元，又於同年11月間交
    付現金60萬元借貸予乙○○。
三、按最高限額抵押權，除訂約時已發生之債權外，即將發生之
    債權，在約定限額之範圍內，亦為抵押權效力所及。經查，
    被告對於上開訴外人乙○○、甲○○○既有尚未清償債務本
    息之債權，自受上開抵押權之擔保，除經清償或期間屆滿或
    經合法解除設定契約之外，上開抵押權設定依法自仍存在，
    且依民法第868條規定繼續存在於分割後抵押物之上，是本
    件原告起訴主張塗銷抵押權登記，自非有據。
四、並聲明：原告之訴駁回。
參、本院之判斷：
一、按當事人主張有利於己之事實者，就其事實有舉證之責任，
    此為民事訴訟法第277條所明文。本件原告主張被告就系爭
    土地設定最高限額抵押權，係與訴外人即債權人間出於通謀
    虛偽意思表示，為被告所否認，揆諸上開說明，自應由原告
    就此負舉證之責。然觀諸卷內證據，原告均僅空言陳述系爭
    20、21地號土地之共有人即抵押權之債務人乙○○及甲○○○在上開土地於本院他案進行分割訴訟期間，利用各共有人
    分得部分仍不明之狀態下，與被告為設定抵押權之行為，逕
    為認定該共有人係出於阻撓共有物順利分割之目的，遂與被
    告基於通謀之意思為本件抵押權之設定云云，並未舉證以實
    其說，故原告此部分主張尚不可採。
二、按最高限額抵押權，係對於債權人一定範圍內之不特定債權
    ，預定一最高限額，由債務人或第三人提供抵押物予以擔保
    ，是除訂約時已發生之債權外，即將發生之債權，在約定限
    額之範圍內，亦為抵押權效力所及。經查，被告對於上開訴
    外人乙○○、甲○○○間存有未清償之債權之情，業經證人
    乙○○及甲○○○證述無訛，並經被告提出之支票為證，故
    證人乙○○及甲○○○將系爭土地以設定抵押權之方式為債
    權之擔保，本屬社會借貸之常態，益徵被告與證人間，係就
    雙方債權債務關係，予以設定抵押權無訛。
肆、綜上，本件原告無法舉證訴外人乙○○及甲○○○與被告間
    ，就系爭抵押權之設定有何通謀虛偽意思表示，是其主張就
    系爭抵押權予以塗銷部分，尚難准許，應予駁回。
伍、本件事證已臻明確，兩造其餘攻擊防禦方法及舉證，經核與
    本件判決結果不生影響，爰不一一論述，併此敘明。
陸、據上論結，本件原告之訴為無理由，依民事訴訟法第78條，
    判決如主文。
中    華    民    國    95    年    10    月    27    日
                  民事第二庭    法  官  彭淑苑
以上正本係照原本作成。
如對本判決上訴，須於判決送達後20日內向本院提出上訴狀。
中    華    民    國    95    年    10    月    27    日
                                書記官  張永榮


司法院資訊處製作；財團法人民間司法改革基金會備份。
